最高法院民事判決　　　　　　　　　　　　　　　八十七年度台上字第一七○三號
　　上　訴　人　陳建華
　　被 上訴 人　梵輔路有限公司
　　法定代理人　李秋山
右當事人間請求返還借款事件，上訴人對於中華民國八十六年十月十三日台灣高等法
院第二審更審判決（八十六年度上更(一)字第三九四號），提起上訴，本院判決如左：
    主  文
上訴駁回。
第三審訴訟費用由上訴人負擔。
    理  由
本件上訴人主張：被上訴人於民國八十三年九月間向伊借貸新台幣（下同）三百十二
萬九千二百九十二元，伊於同年月十三日以轉帳方式，自個人帳戶轉存至被上訴人設
於第一商業銀行長春分行（下稱一銀長春分行）帳戶，並由被上訴人收訖。兩造就該
借款未定返還期限，伊已依法定相當期限催告被上訴人返還，被上訴人卻置之不理等
情。求為命被上訴人如數給付及加算法定遲延利息之判決。
被上訴人則以：否認曾向上訴人借貸系爭款項。上訴人代表博德電子股份有限公司（
下稱博德公司）為銷售伊公司生產之產品，而負責接單、收款等事宜與伊代表人李秋
山於八十二年十一月間成立合作關係，設立梵輔路營業部，由上訴人及其公司人員負
責營運管理，並為營業便利而開設一銀長春分行支票存款帳戶。上訴人持自己使用之
銀行帳戶，強解其中某轉帳記錄為伊向其借款，顯屬無稽等語。資為抗辯。
原審依調查證據為辯論之結果，以：上訴人主張前開事實，雖提出銀行支票存款對帳
單、郵局存證信函、銀行支票存款單、支票、兩造之支票簿封頁、銀行傳票、收款單
、被上訴人轉帳傳票等影本為證，固可證明上訴人確有將系爭款項匯入被上訴人帳戶
內之事實，然被上訴人否認向上訴人借款。經查，上訴人所負責之博德公司與被上訴
人於八十二年十一月間成立合作關係，由被上訴人授權博德公司設立梵輔路營業部，
代理銷售被上訴人公司生產之產品，而由博德公司負責接單、押匯、出口手續及收款
等事宜，梵輔路營業部則設於博德公司內，有關業務之執行由博德公司人員兼任，梵
輔路營業部並在一銀長春分行開設第九二一八號支票存款帳戶，上訴人所主張，系爭
款項即轉存入上開帳戶內等情，為兩造所不爭，復有合約書、支票簿及支票存款對帳
單等影本在卷可稽。又梵輔路營業部所開設之上開帳戶雖以被上訴人公司名義開戶，
然該帳戶係由博德公司員工兼任之營業部人員運用，並非被上訴人使用之帳戶，此不
惟經被上訴人陳明，且博德公司於另案訴請李秋山與被上訴人給付委任報酬等事件所
提出之辯論意旨狀亦主張：「……梵輔路營業部所使用梵輔路公司於一銀長春分行開
立之帳戶……」、「……上訴人公司（梵輔路公司）與被上訴人（博德公司）受任經
營之梵輔路營業部之工作流程為……８‧由梵輔路營業部收受貨款。９‧梵輔路營業
部將已收貨款存入梵輔路公司名下之銀行帳戶（即一銀長春分行帳戶）……」，「…
…由上訴人李秋山持用開戶印鑑中之小章（為李秋山之名義），被上訴人則保管開戶
印鑑中之大章（為梵輔路公司名義），顯可證明梵輔路營業部收入之貨款絕非為上訴
人單方所有，而應由兩造共同分配……」等語。上訴人亦於審理中承認依被上訴人與
博德公司約定，係由被上訴人負責人李秋山持小章、梵輔路營業部持用公司大章，任
何營業部款項之提領，須經會計部門等核章由李秋山核可之後，營業部之員工始能加
蓋梵輔路公司之大章，再由李秋山加蓋其小章，始得為之。另梵輔路營業部所支出之
固定費用（如支付博德公司之租金、人事費用）等，均由博德公司自該帳戶內提領支
應，此觀之八十三年一至五月、七至九月博德公司各部門費用分攤表逐月支出之費用
與該帳戶內借方金額（提領部分）互核完全相符。足證上開帳戶非被上訴人私人所獨
用，亦非其所得任意簽發支票使用。至證人吳淑芳雖證稱，兩造間確有此筆借貸事實
云云，但其於更審前原審證稱：「李秋山向陳建華說要借一筆錢……陳以私人名義借
給李秋山」、「見過系爭ＦＡ0000000號支票」，在此次更審中則稱「是梵輔
路公司借的」、「（當時伊）沒在場，但李秋山有提到」、「沒有看到（系爭支票）
」。前後所陳不一，顯無足採。至該證人所謂上開系爭支票係被上訴人所簽發，然為
被上訴人所否認；且系爭支票係八十三年十一月二十五日所簽發，為上訴人所不否認
，且依八十三年十一月二十五日之轉帳傳票係「應付帳款」而簽發系爭支票，亦有轉
帳傳票可憑，同時該轉帳傳票亦均經會計、主管所核章，而支票上之梵輔路公司印章
（即大章）係由博德公司職員保管已如前述，李秋山應無可能自行簽發系爭支票。證
人吳淑芳所稱，系爭支票係李秋山自行簽發，亦不足採。復查，上訴人主張，被上訴
人曾於另案台北地院八十四年度重訴字第一六六號民事案件自承：「被告（即被上訴
人）曾交付原告（博德）公司職員洪柏信支票兩紙，面額為三百十二萬三千四百九十
一元及二十六萬九千六百七十九元，請原告提供資金調度，以應付八十三年十二月五
日協力廠商票款兌領之需要，詎原告公司不僅未依約定提供被告調度之資金……」等
語，可見被上訴人的確曾欲以該二紙支票向博德公司調度資金，惟未獲博德公司資金
之提供，被上訴人乃轉而向上訴人個人尋求資金調度，並獲上訴人借貸系爭款項云云
。惟查，上開支票係簽發自梵輔路營業部所開設之帳戶，指定受款人為被上訴人，並
非上訴人，並記載禁止背書轉讓，此有該支票可證。上訴人根本無法提示領款，何能
以此種票據作為被上訴人向其借款之憑據；矧該支票之票面金額為三百十二萬三千四
百九十一元，與上訴人起訴主張之借款金額三百十二萬九千二百九十二元亦有不符（
票面金額少五千八百零一元），同時支票係於八十三年十一月二十五日始簽發，被上
訴人何以會在上訴人所主張同年九月間借款後之二個多月始簽發支付交付上訴人作為
借款憑證﹖在在違反常理。足證上訴人上開主張不實。而被上訴人於八十三年十二月
間以梵輔路營業部使用上開支票帳戶大章遺失為由，向銀行申請更換公司印章（即大
章），隨後於八十三年十二月十日提領七十萬元、同月十六日提領四十九萬元、八十
四年一月九日提領七萬五千九百七十一元、同年二月十四日提領二萬四千六百六十三
元，共計一百二十九萬零六百三十四元。惟被上訴人辯稱，其自行領取該款項，係因
雙方合作破裂，其為收回帳戶內貨款；上訴人對雙方合作破裂亦不爭執。由此亦可證
明梵輔路營業部使用之支票帳戶大章，確為上訴人及博德公司兼任梵輔路營業部員工
保管，李秋山無法私自動用大章無疑，否則應無必要以大章遺失為由，向銀行申請變
更，再領取款項。縱被上訴人之負責人李秋山保管梵輔路營業部使用之上開支票帳戶
小章，固有監督梵輔路營業部資金之權，但並不能就此證明被上訴人確有向上訴人借
用系爭款項。上訴人主張，被上訴人上開四次私自領款，可證明被上訴人得單獨使用
支票帳戶，應無可採；亦不能因此而謂被上訴人有向上訴人借用系爭款項。末查，博
德公司與被上訴人間有關資金調度往來，不論博德公司提供週轉金或係借款，被上訴
人均有交付由被上訴人公司或李秋山所簽發之支票作為憑據，此由博德公司與被上訴
人間另案請求給付報酬事件中，博德公司均有提出支票為證可明。而本件上訴人所指
之借貸金額高達三百餘萬元，竟與往常交易方式歧異，於其主張借貸之時，竟無任何
書證為憑，顯悖事理。綜上所述，自難認定本件借貸契約業已成立，上訴人依據消費
借貸法律關係，訴請被上訴人返還借款三百十二萬九千二百九十二元本息即非正當，
不應准許。為其心證之所由得，並說明兩造其餘之攻擊防禦方法，不予審酌之理由，
因而維持第一審所為上訴人敗訴之判決，駁回其上訴，經核於法並無違誤。上訴論旨
，猶就原審取捨證據、認定事實之職權行使，指摘原判決違誤，求予廢棄，非有理由
。
據上論結，本件上訴為無理由，依民事訴訟法第四百八十一條、第四百四十九條第一
項、第七十八條，判決如主文。
中      華      民      國    八十七    年      七      月    二十四    日
                              最高法院民事第三庭
                                  審判長法官  范  秉  閣
                                        法官  朱  建  男
                                        法官  曾  煌  圳
                                        法官  許  澍  林
                                        法官  鄭  玉  山
      右正本證明與原本無異
                                              書  記  官
中      華      民      國    八十七    年      八      月      十      日
